【裁判字號】    99,上重訴,43
【裁判日期】    990930
【裁判案由】    殺人等
【裁判全文】
臺灣高等法院刑事判決                99年度上重訴字第43號
上  訴  人
即  被  告  甲○○
選任辯護人  陳德文律師（扶助律師）
上列上訴人因殺人等案件，不服臺灣臺北地方法院原審法院99年
度重訴字第1 號，中華民國99年6 月24日第一審判決（起訴案號
：臺灣臺北地方法院檢察署98年度偵字第10868 號），提起上訴
，本院判決如下：
    主  文
上訴駁回。
    事  實
一、甲○○前於民國83年間因殺人案件，經臺灣板橋地方法院以
    83年度重訴字第15號判決判處有期徒刑15年，褫奪公權6 年
    ，上訴本院後撤回上訴確定，並於同年8 月25日入監執行，
    89年9 月21日縮短刑期假釋出監，假釋期間付保護管束，嗣
    於92年9 月15日上開假釋遭撤銷，甲○○未到案執行，於92
    年10月23日經臺灣板橋地方法院檢察署發佈通緝。甲○○逃
    亡期間多以打零工或發放廣告公司傳單維生，平時身上有多
    餘金錢時，即前往臺北市萬華區西門町一帶逛街喝酒，並因
    此結識曾財福（原名曾福財）。甲○○於98年4 月29日下午
    至西門町一帶遇見曾財福與不詳姓名之人在騎樓下飲酒，遂
    加入渠等飲酒，嗣該不詳姓名之人離去，甲○○與曾財福二
    人繼續在西昌街與廣州街附近喝酒，迄翌日即98年4 月30日
    凌晨3 時20分許，曾財福提議再去買酒，二人遂沿臺北市○
    ○區○○街由西往東方向行走，再左轉西園路1 段往北方向
    ，之後行至同市○○路○段136巷16弄39號前，曾財福向甲○
    ○索討買酒及搭車回家所需之款項新台幣（下同）500 元，
    但甲○○稱身上僅剩300元，曾財福表示不信並伸手拿取甲
    ○○口袋內皮包查看，嗣甲○○要求曾財福返還皮包，遭曾
    財福拒絕，並遭辱罵「幹你娘」、「小氣」等語，甲○○因
    而心生憤怒，先以手抓曾財福衣袖欲拿回皮包，再以手抱住
    曾財福，二人隨即發生拉扯、推擠，曾財福即持隨身之水果
    刀先朝甲○○背部刺3次，致甲○○背部受傷流血（無危及
    生命之虞），嗣甲○○感到背部刺痛，以手摸背部發現流血
    ，並看見曾財福手持水果刀，旋以左手握住曾財福右手腕，
    再以右手奪取曾財福手中之水果刀，其可預見揮刀用力向他
    人頸部刺去，可能會造成頸部血管受傷致流血過多而死亡，
    仍用力朝曾財福頸部刺入，而切斷右頸靜脈，引起曾財福出
    血性休克而死亡。甲○○行兇後，即沿南側巷弄行至廣州街
    223巷17號前，將其白色長袖內衣脫下丟棄，朝西園路方向
    逃逸。嗣為警循線查獲上情。
三、案經臺北市政府警察局萬華分局報告臺灣臺北地方法院檢察
    署檢察官偵查起訴。
    理  由
一、證據能力部分：
  (一)本件下列所引用之被告以外之人於審判外之陳述，被告及辯
    護人於原審及本院準備程序對之證據能力表示沒意見，復未
    於言詞辯論終結前聲明異議，依刑事訴訟法第159 條之5 第
    2 項、第1 項規定，視為同意作為證據。本院並審酌上揭被
    告以外之人於審判外所為陳述作成之情況，均係出於自由意
    志，並無證明力顯然過低之情形，亦無顯不可信之情狀，認
    均適當，應皆有證據能力。
  (二)本院下列所引用卷內之文書證據、證物之證據能力部分，並
    無證據證明係公務員違背法定程式所取得，且檢察官、被告
    及辯護人於本院亦均未主張排除下列文書證據、證物之證據
    能力，且迄本院言詞辯論終結前均未表示異議，本院審酌前
    揭文書證據並無顯不可信之情況與不得作為證據之情形，依
    刑事訴訟法第158 條之4 反面解釋及第159 條之4 之規定，
    應認均有證據能力。
二、訊據上訴人即被告甲○○固坦承於上開時、地與曾財福飲酒
    ，並持水果刀刺中被害人曾財福，惟矢口否認有何殺人犯行
    ，辯稱：我係因緊張奪刀反刺，才刺到被害人，當時巷子昏
    暗，因我與被害人拉扯，眼鏡破掉，並不知道刺到被害人何
    處，與被害人並無仇恨，無致被害人於死之意云云。辯護人
    具狀為被告辯稱：被告行為時已飲酒達精神耗弱程度，依罪
    疑唯輕及無罪推定原則應由檢察官舉證證明被告斯時並無精
    神耗弱之情，又被告係為拿回自己皮包方與被害人產生衝突
    屬正當防衛，雖防衛過當，仍有減輕其刑之理由，被告並無
    持刀刺向被害人之舉，而係在被害人往後靠向牆壁之時，刀
    子劃到被害人，並無殺人故意，再當時被告與被害人均有喝
    酒，身體本會有搖晃，而雙方在迅速互動，狀況及精神都混
    亂下，被告一刀就刺中被害人要害，適足證明被告並非針對
    被害人要害予以刺擊，反而是陰錯陽差才生死亡結果云云。
三、經查：
  (一)被告於上揭時、地與被害人飲酒，嗣雙方發生爭執、拉扯及
    推擠，被害人取出水果刀刺傷被告背部，被告奪取該水果刀
    後，朝向被害人刺，並造成被害人死亡之事實，業據被告坦
    承在卷（見原審卷第31頁反面、第61頁正、反面、第62頁反
    面、本院卷45頁反面、第71頁），復有98年4 月30日相（勘
    ）驗筆錄、臺灣臺北地方法院檢察署98年4 月30日及同年5
    月6 日相驗屍體證明書、檢驗報告書、法務部法醫研究所98
    年6 月12日法醫理字第0980002318號函附98醫剖字第098110
    1273號解剖報告書及98醫鑑字第0981101330號鑑定報告書、
    西園醫院98年6 月17日（98）西園醫字第163 號函覆、西園
    醫院98年9 月25日（98）西元醫字第281 號函附被告病歷資
    料影本、臺北市政府警察局98年7 月1 日北市警鑑字第0983
    2841300 號函附勘察採證報告卷暨照片簿影本、臺北市政府
    警察局萬華分局98年7 月10日北市警萬分刑字第0983588230
    0 號函附勘察報告、現場勘察照片簿〈一〉、〈二〉暨贓證
    物品清單影本〈含現場證物清單〉、內政部警政署刑事警察
    局98年5 月14日刑紋字第0980062983號鑑驗書、98年6 月9
    日刑醫字第0980060681號鑑驗書在卷可稽（見相驗卷第16頁
    、第19頁、第22至28頁、第222 頁、第225 至229 頁反面、
    偵10868 卷(一)第164 至165 頁、第168 頁、第171 至261 頁
    、偵10868 卷(二)第1 至160 頁反面、第190 至194 頁）。
  (二)被害人身體除右頸部有一3.8 公分長之深入刀創外，並無其
    他傷痕，該處傷痕係單刃所造成自外而內深入頸部切斷右頸
    靜脈，有臺灣臺北地方法院檢察署檢驗報告書、法務部法醫
    研究所解剖報告書及鑑定報告書在卷可稽（見相驗卷第23至
    28頁、第222 至229 頁），是被告僅以一刀刺向被害人，該
    刀之力道甚為強勁，一刀即切斷右頸靜脈之事實，堪以認定
    。再被告裸眼視力右眼0.05，左眼0.05，該裸眼視力應具備
    辨認一手臂距離之人體構造之能力一情，有醫療財團法人徐
    元智先生醫藥基金會亞東紀念醫院99年4 月23日亞醫字第09
    92600321號函在卷可參（見原審卷第45頁），是被告視力並
    非不能辨識其所刺向被害人之身體方位為人體重要部位頸部
    之理。又被告供稱斯時其感到背部刺痛，腳步不穩就跪在地
    上，看到被害人手裡持刀，被告就推被害人，被害人往後靠
    在牆邊，被告並在爬起來的時候，抓著被害人手腕，把刀子
    搶下來，以正手持刀，刀刃朝前的方式朝他人的方向刺過去
    等語（見本院卷第56頁反面至57頁、原審卷第62頁正、反面
    、偵10868 卷(一)第138 頁），則被告既可辨認被害人身體位
    置及姿勢，當亦可辨識其揮刀刺向之方位，不致因巷道是否
    昏暗或其眼鏡是否破掉而有異。被告持刀刺向被害人時，被
    害人既已遭被告推倒靠牆，情勢甚為明朗，則以雙方當時相
    對位置，被告猶持刀刺向被害人，則被告可以預見到其持尖
    銳之水果刀，刺向被害人身體重要部位之頸部（詳後述），
    足以使人死亡，仍持刀刺向被害人頸部，且其用刀之力道強
    勁，致被害人身中一刀後即因出血性休克而死亡，該水果刀
    之刀柄、刀刃甚已斷裂分離，則被告對於將造成他人死亡之
    事實，即具有可以預見且其發生並不違背其本意之不確定故
    意，非鬥毆中混亂所致。此外，復有扣案之已斷裂水果刀1
    把，及臺北市政府警察局現場證物清單、水果刀現場照片附
    卷可憑（見偵10868 卷(一)第180 頁、第206 頁），是被告辯
    稱當時巷子昏暗、與被害人拉扯眼鏡破掉，不知道刺到被害
    人何處云云，辯護人稱被告並無持刀刺向被害人之舉，而係
    於被害人靠向牆壁之時遭刀子劃到，被告並無殺人犯意云云
    ，均為卸責之詞，並不足採信。
  (三)被告刺傷曾財福後，於98年4 月30日凌晨3 時許，走至臺北
    市○○區○○街223 巷9 號香婷茶藝館，向該店老闆娘林月
    燕稱欲借洗手間，林月燕以廁所有人使用加以拒絕，將被告
    趕出門時，有聽見被告講跟別人打架，被告全身髒兮兮，感
    覺衣服溼溼的，溼溼的地方有點像血跡（見偵10868 卷第16
    4 頁），業據證人林月燕於偵查中結證在卷（見偵10868 卷
    (二)第164 頁）。被告嗣於臺北市○○區○○路、廣州街口處
    ，坐上排班計程車陳慶賢所駕駛之計程車欲搭乘至木柵，陳
    慶賢見其身上有明顯血跡，且被告亦宣稱須抵達木柵才有車
    費，陳慶賢即拒絕搭載被告，亦據證人陳慶賢於偵查中結證
    甚詳（見偵10868 卷(二)第165 頁）。參酌被告於案發後，猶
    知悉拿走證人鄭金粉掛於戶外之衣物，擦拭身上血跡等情（
    見偵10868 卷(一)第11頁、第31頁），則被告於事發後，仍可
    清楚陳述發生何事、與人交談對答如流，足見其精神狀態、
    辨識能力均屬良好，且亦無醉後鬥毆不能辨識行為違法或依
    其辨識而行為之能力顯著減弱之情事，則被告辨識能力與控
    制能力既均在其掌握之中，辯護人所稱被告行為時已達酒醉
    精神耗弱程度，或雙方喝酒後身體均會有搖晃狀態，精神與
    狀況均混亂下，被告一試即中被害人要害，乃被告未針對被
    害人要害刺擊之證明云云，即無所據。
  (四)按正當防衛必須對於現在不法之侵害始得為之，侵害業已過
    去，即無正當防衛可言。故侵害已過去後之報復行為，不得
    主張防衛權（最高法院30年上字第1040號判例參照）。據本
    案被告供稱其搶下被害人手中水果刀時，係採左手抓被害人
    手腕處，用右手奪刀，再以右手持刀，刀刃向前方式刺向被
    害人，且刺向被害人時，被害人已被其推在牆邊，採仰躺姿
    勢（按即背靠牆坐姿），被告則已由跪姿起身等情（見偵10
    868 卷(一)第137 至139 頁、本院卷第56頁反面至57頁），則
    以雙方相對位置，被告應可預見右手持刀刺出之方向乃朝向
    被害人頸部，非如其所陳係亂刺（見原審卷第31頁反面），
    參酌被告自承與被害人發生衝突時很生氣，才會奪下刀後再
    刺向被害人（見偵10868 卷(一)第152 頁），及被告身上傷勢
    為背部多處刺傷（見偵10868 卷(一)第168 頁），被害人除頸
    部外，其他部位均未出現防禦傷等情（見相驗卷第25至26頁
    ），則被告奪下被害人手中刀刃時，被害人實已無攻擊之勢
    ，並未出現被告於偵查中所稱被害人仍有繼續用腳踢被告、
    用拳頭打被告、雙方糾纏、推擠、抱在一起，或被告在原審
    審理中所稱被害人尚有抓住其頭髮之舉（見偵10868 卷(一)第
    151 頁、第152 頁、原審卷第62頁），應認被害人對於被告
    之侵害，在其刀刃遭被告奪下時已過去，被告奪刀後再刺向
    被害人之行為，實屬侵害過去後之報復行為，依上判例要旨
    ，不得認係正當防衛。是辯護人稱被告係為拿回自己皮包方
    與被害人產生衝突屬正當防衛云云，恐有誤會。
  (五)綜上所述，本件事證明確，被告犯行洵堪認定，應予論科。
四、核被告所為，係犯刑法第271 條第1 項之殺人罪。
五、原審本同上之見解，適用刑法第271 條第1 項、第37條第1
    項，並審酌被告生活處境困頓，環境不佳，被告先遭被害人
    砍傷，於酒後怒氣之下而殺人，固有可憫之處，惟其明知酒
    後易因脾氣不佳而肇事，仍不知節制飲酒，且被告前於83年
    間，已因殺人犯行經法院判處有期徒刑15年之重刑，仍不知
    謹慎自持，潔身自好，再於酒後因一時衝動而行兇殺人，則
    難再予寬貸等一切情狀，量處無期徒刑終身，並宣告褫奪公
    權終身。另扣案之水果刀1 把，被告否認為其所有，復無證
    據可認係被告所有，爰不諭知沒收。核其認事用法，俱無不
    合，量刑亦甚妥適。被告以基於防衛心理而非殺人故意提起
    上訴，指摘原判決不當，為無理由，應予駁回。
據上論斷，應依刑事訴訟法第368條，判決如主文。
本案經檢察官鄭龍照到庭執行職務。
中    華    民    國    99    年    9     月    30    日
                  刑事第二十二庭審判長法  官  郭雅美
                                      法  官  洪于智
                                      法  官  魏新國
以上正本證明與原本無異。
如不服本判決，應於收受送達後10日內向本院提出上訴書狀，其
未敘述上訴之理由者並得於提起上訴後10日內向本院補提理由書
（均須按他造當事人之人數附繕本）「切勿逕送上級法院」。
                                      書記官  蔡儒萍
中    華    民    國    99    年    9     月    30    日
附錄：本案論罪科刑法條全文
中華民國刑法第271條：
殺人者，處死刑、無期徒刑或10年以上有期徒刑。
前項之未遂犯罰之。
預備犯第1 項之罪者，處2 年以下有期徒刑。

司法院資訊處製作；財團法人民間司法改革基金會備份。
